【裁判字號】    92,台上,5917
【裁判日期】    921023
【裁判案由】    違反山坡地保育利用條例
【裁判全文】
最高法院刑事判決                              九十二年度台上字第五九一七號
    上訴人  乙○○
            甲○○
右上訴人等因違反山坡地保育利用條例案件，不服台灣高等法院台中分院中華民國九
十年七月三日第二審判決（九十年度上訴字第八六二號，起訴案號：台灣苗栗地方法
院檢察署八十八年度偵字第三三一三、五九四四號），提起上訴，本院判決如左：
    主  文
原判決及第一審判決關於乙○○部分撤銷。
乙○○部分公訴不受理。
其他上訴駁回。
    理  由
一、甲○○部分：
按刑事訴訟法第三百七十七條規定，上訴於第三審法院，非以判決違背法令為理由，
不得為之。是提起第三審上訴，應以原判決違背法令為理由，係屬法定要件。如果上
訴理由狀並未依據卷內訴訟資料，具體指摘原判決不適用何種法則或如何適用不當，
或所指摘原判決違法情事，顯與法律規定得為第三審上訴理由之違法情形，不相適合
時，均應認其上訴為違背法律上之程式，予以駁回。本件原判決認定上訴人乙○○（
已於民國九十一年十月八日死亡。另諭知不受理之判決，如後述）於八十三年間，向
周錦煜承租坐落苗栗縣通霄鎮○○○段一一四五之三地號、一一四五之二及一一四五
之四地號部分之山坡地暨其上豬舍，周錦煜並無償提供承租範圍外之一一四五之二地
號山坡地上水池之蓄水，供應乙○○經營之養豬埸使用水源。八十五年五月二日，因
上開水池之水位較滿，乙○○與其子即上訴人甲○○恐池水外溢，侵及其位於該山坡
地下方之養豬場，乃共同基於犯意聯絡，由甲○○僱請不知情之工人許慶松，在一一
四五之二號山坡地上開挖零點零一七五公頃蓄水溝渠之工作物，引流水池內之蓄水於
溝渠內等情。因而維持第一審論處甲○○共同在他人山坡地內，擅自設置工作物罪刑
部分之判決，駁回其於第二審之上訴，已綜合全部卷證資料，敘明其所憑之證據及認
定之理由，而以甲○○否認犯罪所持之辯解為不足採，予以指駁綦詳。所為論敘，俱
有卷存之證據資料可資覆按，從形式上觀察，並無違背法令之情形存在。按山坡地保
育利用條例之制定，旨在維護山坡地之保育、利用，依其自然特徵、應用工程、農藝
或植生方法，以防治沖蝕、崩坍、地滑、土石流失等災害，保護自然生態景觀，涵養
水源等水土保持處理及維護，並為經濟有效之利用，故同條例第三十四條第一項明定
違反其第十條「在公有或他人山坡地內，不得擅自墾殖、占用或從事第九條第一款至
第九款之開發、經營或使用」之規定者，予以處罰。此與八十七年一月七日修正公布
前同條項所定「在公有或他人山坡地內擅自墾殖或設置工作物」之處罰，範圍較為擴
大，不僅擅自墾殖，即擅自占用或從事第九條第一款至第九款之開發、經營或使用者
，亦包括之。至原規定之擅自「設置工作物」，應視其情形，依違反擅自「占用」或
「從事第九條第一款至第九款之開發、經營或使用」之規定論處，非謂擅自設置工作
物之行為已除罪化。觀之同條例第三十四條第五項規定犯本條之罪，其「工作物」應
予沒收亦明。原判決依其合法認定之事實，並比較行為時法與裁判時法，以八十七年
一月七日修正公布前山坡地保育利用條例第三十四條第一項之規定，有利於甲○○，
據以論罪科刑，殊無判決適用法則不當之違誤。上訴意旨，以本件裁判時，山坡地保
育利用條例已無處罰擅自設置工作物之明文，自不成立犯罪等語，任意指摘原判決違
法，難謂符合第三審上訴之法定要件。又原判決認定周錦煜無償提供租賃範圍外之一
一四五之二地號山坡地上「水池」內之「蓄水」，供應乙○○之養豬埸使用水源，不
包括該山坡地之使用，乃甲○○猶僱工開挖蓄水溝渠之工作物等情，係依憑乙○○、
甲○○之供述，告訴人周錦煜、證人許慶松等人之證言，參酌租賃契約書、檢察官及
第一審法院勘驗筆錄、現場照片、土地登記簿謄本及實測圖等證據資料，綜合研析，
詳敘其取捨判斷而得心證之理由，足資為判決之基礎。原審未再勘驗現場，徒為重複
且無益之調查；周錦煜設置豬舍有無違法，與甲○○應負之責任無涉，客觀上亦無調
查之必要性，原審未予調查，與刑事訴訟法第三百七十九條第十款所稱應於審判期日
調查之證據而未予調查之違法情形，尚不相當。再，原判決對於郭秋雄所辯案發當時
，因颱風大雨致池水即將溢滿，經周錦煜同意其開挖溝渠等語，如何不足採信，理由
內已逐一論駁（見原判決第三面第十行至第四面第十五行）。上訴意旨，仍執陳詞辯
解，漫就判決內已明白論斷之事項，憑己見再事爭辯，砌詞指摘，尤不足據以辨認原
判決已具備違背法令之形式。原判決已依刑法第五十七條之規定，審酌一切情狀，量
處適當之刑，既未逾法定刑度，復無失出失入之情形，核屬事實審法院關於刑之量定
職權之適法行使，不得執為第三審上訴之合法理由。甲○○上訴意旨指摘之各節，均
與法律規定得為第三審上訴理由之違法情形，不相適合，其上訴為違背法律上之程式
，應予駁回。
二、乙○○部分：
按被告死亡者，應諭知不受理之判決，刑事訴訟法第三百零三條第五款定有明文；又
被告在第二審判決後，第三審上訴中死亡者，依同法第三百九十八條第三款規定，第
三審法院應撤銷第二審判決，就該案件自為判決。本件上訴人乙○○違反山坡地保育
利用條例案件，原審維持第一審之科刑判決，駁回其於第二審之上訴。乙○○不服，
提起第三審上訴後，已於民國九十一年十月八日死亡，有台中縣大甲鎮戶政事務所函
送之戶籍謄本可稽。依首開規定，自應由本院將原判決及第一審關於乙○○部分之判
決撤銷，並諭知不受理之判決。
據上論結，應依刑事訴訟法第三百九十五條前段、第三百九十七條、第三百九十八條
第三款、第三百零三條第五款，判決如主文。
中      華      民      國    九十二    年      十      月    二十三    日
                              最高法院刑事第四庭
                                  審判長法官  紀  俊  乾
                                        法官  黃  正  興
                                        法官  劉  介  民
                                        法官  陳  東  誥
                                        法官  林  秀  夫
      右正本證明與原本無異
                                              書  記  官
中      華      民      國    九十二    年      十      月    二十七    日


司法院資訊處製作；財團法人民間司法改革基金會備份。
